【裁判字號】    97,訴,789
【裁判日期】    980226
【裁判案由】    履行協議
【裁判全文】
臺灣士林地方法院民事判決               97年度訴字第789號
原      告  鵬宇國際股份有限公司
法定代理人  丁○○
訴訟代理人  己○○
            戊○○
            乙○○
被      告  丙○○
            旺訊股份有限公司
法定代理人  甲○○
上列當事人間請求履行協議事件，經本院於中華民國97年11月20
日言詞辯論終結，判決如下：
    主  文
被告旺訊股份有限公司應給付原告新臺幣陸拾肆萬元。
被告丙○○應給付原告新臺幣陸拾肆萬元。
本判決第一項所命給付，如第一項被告履行給付，第二項被告在
其給付範圍內免其給付責任；如第二項被告履行給付時，在其給
付範圍內，第一項被告免其給付責任。
訴訟費用由被告連帶負擔。
    事實及理由
壹、程序部分：
一、本件被告旺訊股份有限公司經合法通知，未於言詞辯論期日
    到場，核無民事訴訟法第386 條各款所列情形，爰依原告聲
    請，由其一造辯論而為判決。
二、按訴狀送達後，原告不得將原訴變更或追加他訴；但請求之
    基礎事實同一者，不在此限，民事訴訟法第255 條第1 項第
    2 款定有明文。本件原告原依據被告丙○○以被告旺訊股份
    有限公司名義締約後債務不履行損害賠償法律關係起訴請求
    被告丙○○返還已給付之金額及法定遲延利息，嗣分別於民
    國97年6 月27日及97年10月16日，以被告丙○○為被告旺訊
    股份有限公司之負責人，於締約時即明知無法履行而仍詐稱
    可以履行，致原告誤與被告旺訊股份有限公司締約受有損害
    ，而又另追加被告旺訊股份有限公司及變更訴訟標的法律關
    係為民法第28條、公司法第23條第2 項等侵權行為法律關係
    ，並請求被告連帶給付同金額及利息，原告請求追加法律關
    係所依據的事實部分與原訴部分之事實均以被告無意履行為
    主要事實，堪可認定基礎事實相同，揆諸前開規定，原告訴
    之追加，於法並無不合，應予准許。
貳、實體部分：
一、原告主張略以：被告丙○○原為被告旺訊股份有限公司之負
    責人，於95年11月3 日明知被告旺訊股份有限公司並無能力
    完成原告要約請求為其公司電腦系統裝設「人事薪資系統」
    ，仍偽稱可以完成而代表被告旺訊股份有限公司承諾原告的
    要約請求，並與原告訂立「企業資源系統整合專案合約」（
    以下簡稱系爭契約），約定由被告旺訊股份有限公司裝設上
    開「人事薪資系統」，裝設期間係自95年12月1 日起至96年
    5 月15日止，完成後所約定的報酬為新臺幣（下同）800,00
    0 元，原告並依約交付履約訂金240, 000元，嗣又因被告丙
    ○○聲稱設計程式要找外人協助為由，原告乃先行給付第一
    、二期的報酬共計640,000 元，惟被告旺訊股份有限公司於
    締約後未於裝設期間內完成裝設之工作，並於給付上開二期
    款後，被告丙○○即避不見面，直至97年3 月初，原告查得
    被告旺訊股份有限公司竟已更換負責人，經尋得被告丙○○
    後，仍然表示依上開協議履行合約，並另簽立協議書1 紙，
    惟事後仍遲不履行契約，造成上開工作進度嚴重落後，原告
    乃知受騙。為此，基於債務不履行法律關係、民法第28條、
    公司法第23條第2 項之規定，聲明請求：被告應連帶給付原
    告640,000 元，及自起訴狀繕本送達翌日起至清償日止按年
    息5%計算之利息。
二、被告丙○○則以：系爭契約原告要求按原來所施作的版本抄
    襲施作，應因違反著作權法而無效，且不知原告要求為何致
    遲延；又被告丙○○並非系爭契約之當事人，被告旺訊股份
    有限公司未按系爭契約履行與被告丙○○無涉，且兩造間就
    另紙協議書之價金、標的物等必要之點未達成合意，被告丙
    ○○無從履行系爭協議，縱兩造於97年3 月19日以電話即達
    成協議，因原告未提供所需承作之工作內容予被告，停止條
    件並未成就，該協議應不生效力，原告於97年3 月間得知被
    告丙○○已離職且無權代表被告旺訊股份有限公司後，始脅
    迫被告丙○○簽定系爭協議書，爰於審理中以書狀撤銷上開
    受詐欺脅迫之意思表示，則協議書自始不生效力，原告自不
    得向被告丙○○再為請求。系爭契約既為被告丙○○擔任被
    告旺訊股份有限公司負責人期間代表該公司所簽署，其效力
    應歸屬於被告旺訊股份有限公司，且原告既為系爭契約之當
    事人，即與民法第28條構成要件有間，原告執此對被告丙○
    ○為請求，顯屬無據，當初接案的時候還很清楚標的，後來
    因為第一次交付原告的系統使用以後原告就開始模糊應該交
    付的標的，並無不清楚施作標的等語資為抗辯，並聲明：駁
    回原告之訴。
三、被告旺訊股份有限公司未於言詞辯論期日到場，亦未提出之
    書狀作何聲明或陳述。
四、不爭執事項與爭點整理：
（一）不爭執事項：
   1、被告丙○○於95年11月間尚擔任被告旺訊股份有限公司負
      責人期間，因受原告委託，承作原告公司「企業資源系統
      開發整合專案」，由被告旺訊股份有限公司收受履約訂金
      240,000 元及原告先行給付之第一、二期的報酬共計640,
      000 元。
   2、被告丙○○於96年12月間即未擔任被告旺訊股份有限公司
      負責人，但未於原告催請完成系爭專案時告知原告，直至
      97年3 月間原告知悉被告丙○○已非負責人時，業已使專
      案進度嚴重落後。
   3、系爭專案迄今仍未完成。
（二）爭執事項：
   1、被告是否遲延致履行對原告已無利益，而應負賠償責任？
   2、被告丙○○是否明知無法完成或者無意完成系爭契約而仍
      偽向原告表示願意承作，致原告受騙與之締約後而受有交
      付系爭價金予被告旺訊股份有限公司的損失？
五、本院得心證之理由：
（一）按稱承攬者，謂當事人約定，一方為他方完成一定之工作
      ，他方俟工作完成，給付報酬之契約；又債務人非依債務
      本旨實行提出給付者，不生提出之效力；而給付有確定期
      限者，債務人自期限屆滿時起，負遲延責任；再遲延後之
      給付，於債權人無利益者，債權人得拒絕其給付，並得請
      求賠償因不履行而生之損害，民法第490 條、第235 條第
      1 項前段、第229 條第1 項、第232 條定有明文。本件原
      告主張原告與被告旺訊股份有限公司間訂立系爭契約及要
      求履行該契約復與被告丙○○間訂立協議書，但被告旺訊
      股份有限公司先行受領價金640,000 元後，均未在限期內
      依約履行，致目前均未能完成，進度嚴重落後等情，為原
      告提出系爭契約書面、協議書書面、付款申請書等件為證
      ，被告丙○○對於上開書證之真正並不爭執，惟以系爭契
      約違反著作權法、其非系爭契約當事人、協議書係遭脅迫
      而簽立，故表示撤銷而不生效力等為辯。經查：
   1、系爭契約內業已載明「合約標的物」、履約期間、交付及
      驗收等要項，此有上開系爭契約書面及其附件「系統主要
      功能及「系統細部功能修訂」等件在卷足資參照，被告丙
      ○○於審理中亦自承於訂約時標的很清楚等語綦詳足佐，
      是依前揭民法第490 條，被告確係允諾為原告完成一定電
      腦系統整合工作，而按合約領取報酬，系爭契約應已成立
      ，當無疑義。而被告丙○○與原告間所訂立之協議書，其
      內容除履約期限於97年4 月15日前完成不同外，餘均以系
      爭契約被告旺訊股份有限公司的履約內容為被告丙○○應
      履約的內容，則系爭契約既無標的物不明的情形，從而協
      議書亦無該部分瑕疵可言，是協議書亦屬原告與被告丙○
      ○另簽訂的承攬契約，亦堪可認定。
   2、被告丙○○固以系爭契約違反著作權而無效為辯，惟被告
      旺訊股份有限公司曾於履約期間內提供一套軟體供原告適
      用，為原告認為不合而未適用，為兩造所不爭的事實，足
      認原告所要取得的工作物尚非簡單抄襲原系統軟體內容即
      成，否則應不生試用不合等情事，且被告丙○○對於系爭
      契約究如何違反著作權法之規定，亦未主張具體事實並舉
      證以明，自無法具體認定系爭契約之訂立確係以侵害原系
      統著作為目的，此部分所辯並不足採。
   3、又所謂因被脅迫而為意思表示，係指因相對人或第三人以
      不法危害之言語或舉動加諸表意人，使其心生恐怖，致為
      意思表示而言，當事人主張其意思表示係因被詐欺或脅迫
      而為之者，應就其被詐欺或被脅迫之事實，負舉證之責任
      ，最高法院21年度上字第2012號著有判例。被告丙○○所
      陳協議書之簽立係遭原告的脅迫乙節，為其陳稱：「當初
      簽這份協定書是因為存證信函及一通電話，裡面是說我不
      幫旺訊公司完成專案的話，要告我，…」等語有關原告以
      訴訟相脅始不得已簽立協議書明確，則縱原告確有此舉，
      也是基於被告未依約履行而尋求的合法手段，且被告丙○
      ○亦未再對原告是否確有其他脅迫行為舉證以實其說，參
      照上揭判例意旨，尚不能以此認定協議書係受原告的脅迫
      而簽立，被告丙○○該部分所辯應屬空言，協議書之效力
      並未受被告丙○○表示撤銷而受影響。
   4、被告旺訊股份有限公司於履約期間曾提出系統軟體，但未
      合於原告使用，且因被告均已超逾期限遲延未施工，致原
      告進度嚴重落後，被告之履行已無實益等情，為原告陳稱
      ：「被告所製作的系統是完全無法使用的，是斷信的狀態
      ，所以目前我們只能使用舊的系統」，「…其實當時電腦
      還是不能操作，都是斷斷續續的不能使用，後來被告是完
      全避不見面，而且也不接通電話，所以我們認為這是被被
      告騙了。這程式的完全就很模糊，當時的電腦還是不順暢
      的，尤其是到了第三期的時候被告是完全避不見面的」等
      語，被告丙○○對於系爭契約並沒有完全被履行，且業已
      使專案進度嚴重落後，均不爭執，堪可認定被告所履行的
      部分因未合乎債務本旨，且於遲延後再予履行對原告已無
      利益，參照首揭民法第第235 條第1 項前段、第229 條第
      1 項、第232 條等規定意旨，原告自就被告應負遲延部分
      直接請求業已給付金額所受損失的損害賠償。
（二）原告主張業已依約交付履約訂金240,000 元，嗣先行給付
      第一、二期的報酬，共計交付640,000 元，有其所提出請
      款申請單為證，並經本院核閱後堪認信實，被告丙○○對
      此事實亦不否認，堪可認定。則系爭金額既因被告均未能
      完成何工作，故為全部未履行，而應屬原告所受的損害，
      原告主張被告應賠償該部分的損失，為有理由。
六、綜上述，被告因未按期履約而應負遲延賠償責任，惟被告均
    分別與原告訂立契約，相互間並無負連帶責任之意思表示或
    法律規定，是僅其中一被告清償時，他被告於清償範圍內同
    免責任而已，此即學說上不真正連帶債務。從而原告基於債
    務不履行法律關係，聲明請求被告旺訊股份有限公司應給付
    原告所受領之640,000 元，並於被告旺訊股份有限公司所履
    行給付範圍內被告丙○○免其給付責任，洵屬正當，應予准
    許。又原告業依債務不履行法律關係請求被告給付，其餘訴
    訟標的法律關係自無再予論究之必要，亦附此敘明。
七、本件為判決基礎之法律關係已臻明確，兩造其餘之攻擊防禦
    方法核與判決結果不生影響，毋庸一一論列，併此敘明。
八、結論：本件原告之訴，為全部有理由，並依民事訴訟法第38
    5 條第1 項前段、第78條，判決如主文。
中    華    民    國    98    年    2     月    26    日
                  民事第二庭  法  官  古振暉
以上正本證明與原本無異。
如對本判決上訴，應於判決送達後20日內向本院提出上訴狀。
中    華    民    國    98    年    2     月    27    日
                              書記官  楊錫芬


司法院資訊處製作；財團法人民間司法改革基金會備份。
